臺灣臺南地方法院民事判決　　　　　　　94年度簡上字第44號
上　訴　人　甲○○
視同上訴人　丙○○
被　上訴人　乙○○
訴訟代理人　許世烜律師
上列當事人間請求分割共有物事件，上訴人對於民國93年11月30
日本院新營簡易庭93年度營簡字第444號第一審簡易判決提起上
訴，經本院於民國94年5月18日言詞辯論終結，判決如下：
    主      文
上訴駁回。
第二審訴訟費用由上訴人負擔。
    事實及理由
壹、程序方面：
（一）按訴訟標的對於共同訴訟之各人必須合一確定者，共同訴
      訟人中一人之行為有利益於共同訴訟人者，其效力及於全
      體；不利益者，對於全體不生效力，民事訴訟法第56條第
      1款定有明文。又按訴訟標的對於共同訴訟之各人必須合
      一確定者，上訴期間固自各人受判決之送達時始各別進行
      ，惟其中一人已在其上訴期間內提起上訴者，視與全體在
      上訴期間內提起上訴同，他共同訴訟人無論已否逾其上訴
      期間，均不必再行提起上訴，得逕行加入於嗣後之上訴程
      序（參照最高法院18年上字第848號、20年上字第1520號
      、21年抗字第346號判例要旨）。經查，本件分割共有物
      訴訟，其訴訟標的對於共同訴訟之兩造必須合一確定，其
      中上訴人甲○○已於法定期間內提起上訴，參諸上開判例
      意旨，上訴人丙○○雖未上訴，應視同提起上訴，合先敘
      明。
（二）本件上訴人丙○○未於言詞辯論期日到場，核無民事訴訟
      法第三百八十六條所列各款情形，爰依被上訴人之聲請，
      由其一造辯論而為判決。
貳、實體方面：
一、本件被上訴人起訴主張：
（一）坐落臺南縣新營市○○段126之72地號土地上之建號5467
      之1號、門牌號碼「臺南縣新營市○○路125號」建物，為
      一棟四層樓ＲＣ造、磚木造建物其中的第三層面積113點
      98平方公尺、第四層面積122點45平方公尺、附屬建物（
      陽台）面積16點87平方公尺，為兩造所共有，應有部分各
      為3分之1（以下簡稱「系爭建物」）。而其第一、二層（
      含騎樓）部分為坐落同地號土地上之建號5467號、門牌號
      碼「臺南縣新營市○○路125之2號」，則為訴外人卓蘇淑
      芬所有。系爭建物無因使用目的不能分割情形，兩造亦無
      不分割契約，為此訴請分割系爭建物。又系爭建物僅為第
      三、四層部分，應以變賣分配價金之方法分割為適當。
（二）上訴人甲○○雖辯稱系爭建物被上訴人之應有部分3分之1
      是伊信託登記與被上訴人云云，並曾於原審提起93年度營
      簡字第5號請求返還信託物事件。惟查，上訴人甲○○主
      張之信託關係係純為杜撰不實之詞，原告否認該信託關係
      存在，況上訴人甲○○另案提起之訴訟業經撤回，並未取
      得該建物應有部分之登記，被上訴人仍為系爭建物共有人
      ，上訴人甲○○依據信託關係為妨礙分割之抗辯，依最高
      法院67年臺上字第3131號判例要旨，其抗辯顯無理由。
（三）系爭建物原本共同出租訴外人肯德基速食店，但上訴人甲
      ○○要求租金全部歸他取得，因此，訴外人肯德基速食店
      只好將租金提存，又兩造共有人無法協議分割系爭建物，
      爰依民法第823條第1項前段、第824條第2項第2款提起本
      件訴訟，原審依被上訴人之聲明，採變價分割方式，判決
      系爭門牌號碼「臺南縣新營市○○路125號」即坐落臺南
      縣新營市○○段5467之1建號建物，准予變賣分割，並依
      兩造應有部分比例分配價金，並無不當或違法，本件上訴
      無理由。並聲明：上訴駁回。
二、上訴人則以：
（一）上訴人甲○○部分：
  １、不同意分割系爭建物，被上訴人並非系爭建物之共有人。
      查系爭建物為上訴人甲○○出資建築，於民國75年5月20
      日由上訴人甲○○將系爭建物應有部分3分之1信託登記給
      被上訴人，目的係為規避風險，並非贈與。上訴人甲○○
      業已解除與被上訴人間之信託契約關係，並於92年12月26
      日於原審起訴請求被上訴人返還信託物即原審93年度營簡
      字第5號訴訟，被上訴人既非所有權人，自不得提起本件
      分割共有物訴訟。
  ２、上訴人甲○○於73年9月20日向訴外人沈瑞慶購買坐落新
      營市○○段126之72地號土地及其上同段5467建號建物，
      定約金係向同學即訴外人戴耀光借用，再依契約書約定按
      期給付，而訴外人卓蘇淑芬乃擔任見證人。查新營段5467
      建號建物，原本為二層樓建物，嗣後始增建第三、四層即
      系爭建物，系爭建物興建完工後，其中新營段5467建號即
      第一、二層部分，由訴外人蘇淑芬及三女兒卓杏華開新口
      味食品店，因債務關係，每天收入不敷償還債務人之收取
      ，才將建物出租與全國攝影公司，經過三年停租後，再出
      租與肯德基速食店。但被上訴人不顧父女之情寄發存證信
      函，稱其有3分之2之權益，其實上訴人丙○○亦不知此事
      ，因此去函並與肯德基速食店聯絡沒結果之情況下，於92
      年訴請肯德基速食店遷讓房屋，肯德基速食店再與訴外人
      卓蘇淑芬商議結果，雙方同意每月租金由肯德基速食店提
      出九萬元補貼訴外人卓蘇淑芬在嘉義中埔農會借款14,000
      ,000 元之利息至今，但好景不長，被上訴人又提起本件
      訴訟，欲將信託物佔為己有，將上訴人甲○○趕出門外，
      且欲將肯德基速食店已簽訂之合約毀約。上訴人甲○○信
      託於被上訴人之房屋尚有復興路511巷41號、511巷65弄3
      之5號4樓。
  ３、5467建號建物上訴人甲○○購買後無力繳納增值稅及契稅
      ，延至74年3月13日才繳，為規避風險才將系爭建物基地
      即新營段126之72地號土地暫信託登記與被上訴人，將系
      爭建物之應有部分各3分之1暫信託登記與被上訴人與上訴
      人丙○○名下，並非贈與。如係贈與，被上訴人即會主張
      租金亦有一份歸屬於她，且何以出租至今租金均由訴外人
      卓蘇淑芬取走，足徵係信託登記至明。而5467建號購買後
      因尚未繳納契稅及增值稅，故欲改建需經土地所有人即訴
      外人沈楓標之同意，故於74年8月間經訴外人沈楓標出具
      同意書，而向臺南縣政府提出申請，申請人即為上訴人甲
      ○○，另建築執照及使用執照之起造人均為上訴人甲○○
      。本件被上訴人、上訴人丙○○及訴外人卓蘇淑芬曾於86
      年9月3日開家庭會議，擬有切結書足以證明系爭建物確屬
      信託登記者。
  ４、系爭建物自82年9月起至85年9月11日止，均由上訴人甲○
      ○繳納利息，係因年高無力繳息，逾期繳納至88年止，華
      南商業銀行去函臺北地方法院將肯德基速食店提存之租金
      清償本金、利息，嗣後又未經上訴人甲○○之同意再以上
      訴人丙○○為借款人，被上訴人及訴外人卓蘇淑芬為連帶
      保證人，向華南商業銀行借款六百萬元，另被上訴人向第
      三者貸款5,000,000元，均提供予訴外人卓蘇淑芬使用，
      此筆借款之利息當然由其等繳納。起初系爭建物於75年6
      月9日信託登記予被上訴人及上訴人丙○○時，其等並不
      知情，房屋稅、地價稅及貸款利息均由上訴人甲○○繳納
      ，嗣因上訴人甲○○與訴外人卓蘇淑芬間就5467建號建物
      請求更名登記事件提起訴訟，被上訴人及上訴人丙○○方
      知系爭建物之所有權登記情形。
  ５、查上訴人甲○○居住於系爭建物四樓，如採變價分割方案
      ，將使上訴人甲○○無處可住，是為損人利己之方案，原
      審採變價分割方式，顯非公允。如系爭建物依法須分割，
      應採如附圖所示之原物分割方式，即將如附圖所示編號甲
      及Ａ部分，分歸上訴人甲○○取得所有；編號丙及Ｃ部分
      分歸被上訴人取得所有；編號乙及Ｂ部分分歸上訴人丙○
      ○取得所有，陽臺部分由兩造按應有部分比例保持共有。
      較為公平等語，資為抗辯。並聲明：(1)原判決廢棄。(2)被
      上訴人在第一審之訴駁回。
（二）上訴人丙○○部分：
      上訴人丙○○未於言詞辯論期日到場，惟據其先前所提出
      之書狀聲明、陳述如下：
  １、兩造係父女關係，系爭建物及土地均為伊父母即上訴人甲
      ○○及訴外人卓蘇淑芬共有之財產，只是部分登記於被上
      訴人及伊名下，系爭建物既非被上訴人所有，被上訴人即
      無權訴請裁判分割，因此，不同意分割系爭建物。
  ２、又訴外人卓蘇淑芬以系爭建物為抵押物擔保，由上訴人丙
      ○○擔任借款人向華南商業銀行新營分行借款，因此，如
      鈞院判決准予變賣分割時，應先償還該抵押貸款等語，資
      為抗辯。並聲明：(1)原判決廢棄。(2)被上訴人在第一審之
      訴駁回。
三、兩造不爭執之事實：
（一）坐落臺南縣新營市○○段126之72地號土地上之系爭建號5
      46 7之1號、門牌號碼「臺南縣新營市○○路125號」建物
      ，為一棟四層樓ＲＣ造、磚木造建物其中的第三層面積11
      3點98平方公尺、第四層面積122點45平方公尺、附屬建物
      （陽臺）面積16點87平方公尺，於75年1月9日、75年6月9
      日分別以建物第一次登記為原因，登記為上訴人甲○○、
      丙○○所有，應有部分各為3分之1，75年6月9日以建物第
      一次登記為原因登記為被上訴人所有，應有部分3分之1。
      而其第一、二層（含騎樓）部分為坐落同地號土地上之建
      號5467號、門牌號碼「臺南縣新營市○○路125之2號」，
      則為訴外人卓蘇淑芬所有。此有被上訴人所提出之建物登
      記謄本附於原審卷可稽。
（二）上訴人甲○○另曾於原審提起93年度營簡字第5號請求返
      還信託物事件，主張系爭建物被上訴人之應有部分3分之1
      是伊信託登記與被上訴人，請求被上訴人將系爭建物所有
      權應有部分3分之1移轉登記予伊，惟上開返還信託物訴訟
      業經上訴人甲○○撤回訴訟在案。
四、得心證之理由：
    本件兩造之爭點在於：（一）被上訴人是否為系爭建物之共
    有人而得提起本件分割共有物訴訟？（二）系爭建物應如何
    分割？
（一）被上訴人是否為系爭建物之共有人而得提起本件分割共有
      物訴訟：
  １、按不動產物權，依法律行為而取得、設定、喪失及變更者
      ，非經登記，不生效力，民法第758條定有明文；又依土
      地法所為之登記，有絕對效力，土地法第43條亦定有明文
      。原始取得，係就未經登記之不動產，如為起造人，方有
      原始取得之情形。又提起分割共有物之訴，參與分割之當
      事人，以共有人為限。請求分割之共有物，如為不動產，
      共有人之應有部分各為若干，以土地登記總簿登記者為準
      ，雖共有人已將其應有部分讓與他人，在辦妥所有權移轉
      登記前，受讓人仍不得以共有人之身分，參與共有物之分
      割（參照最高法院67年台上字第3131號判例要旨）。
  ２、經查系爭建物於75年6月間辦理建物第一次登記時，即按
      兩造應有部分比例登記予兩造共有，有建物登記謄本可稽
      ，依民法第758條及土地法第43條規定，自應認為被上訴
      為系爭建物之共有人。上訴人甲○○雖辯稱：伊為系爭建
      物之原始起造人，系爭建物為伊所有云云，提出系爭建物
      之建造執照、變更使用執照、增建系爭建物之同意書憑。
      惟查，依土地登記規則第79條第1項第2款之規定「申請建
      物所有權第一次登記，應提出使用執照，但申請人非起造
      人時，應檢具移轉契約書或其他證明文件」，足見申請建
      物所有權第一次登記者，雖以使用執照所載起造人為原則
      ，但非不得以起造人以外之人為第一次登記之所有權人，
      況上訴人甲○○亦為系爭建物之第一次登記所有權人之一
      ，因此，尚難以上開文件記載之起造人為上訴人甲○○，
      即認上訴人甲○○為系爭建物全部之唯一所有人。
  ３、次查，上訴人甲○○雖抗辯被上訴人取得系爭建物所有權
      應有部分3分之1，乃係上訴人甲○○所信託登記云云，提
      出被上訴人86年9月3日所書立切結書一紙為憑。然查前開
      建物登記謄本上並未註明登記原因為信託登記，此參該建
      物登記謄本即明。又上訴人甲○○另案起訴請求被上訴人
      返還信託物即系爭建物，業經上訴人甲○○撤回訴訟在案
      ，此為兩造所不爭執，尚難遽認系爭建物被上訴人應有部
      分3分之1確為上訴人甲○○所信託登記。至於上訴人甲○
      ○所提出被上訴人86年9月3日所書立切結書一紙，觀其內
      容，所載信託登記之不動產係指臺南縣新營市○○路一二
      五號坐落之基地（土地）全部及臺南縣新營市○○路五一
      一巷四十一號一、二樓建物，並未及於系爭建物，有上訴
      人甲○○於原審所提出之切結書可憑，該紙切結書尚無從
      證明系爭建物被上訴人應有部分3分之1為上訴人甲○○所
      為信託登記者，至於上訴人甲○○辯稱系爭建物由訴外人
      卓蘇淑芬出租予訴外人肯德基速食店，租金由訴外人卓蘇
      淑芬取走云云，縱認屬實，惟查租賃契約為債權契約，非
      為物權契約，其出租人不以所有權人為限，因之尚難以系
      爭建物係由訴外人卓蘇淑芬出租收益，據以否定被上訴人
      之所有權，因之上訴人甲○○前開所辯，亦難憑採。
  ４、至於上訴人丙○○另抗辯系爭建物乃上訴人甲○○及訴外
      人卓蘇淑芬共有之財產云云，未據提出任何證據以實其說
      ，且依上訴人丙○○所提出，由訴外人卓蘇淑芬所出具之
      切結書記載：「二本人卓蘇淑芬於民國88年12月至89年1
      月份間，以丙○○為借款人，乙○○、卓蘇淑芬為連帶保
      證人向華南銀行新營分行借貸陸佰貳拾伍萬元正，並提供
      前三人名下門牌為新營市○○路125、125之1號一Ｆ、二
      Ｆ、三、四Ｆ之房地為抵押設定乙事，實係卓蘇淑芬（即
      本人之貸款），因慮及華銀之原貸款已透過法院執行第三
      人提存之租金清償結案，目前無貸款之便宜方案。」有切
      結書附於原審卷及本院卷可稽，依該紙切結書之上開內容
      ，亦指出系爭建物（即中山路125號3、4樓）與中山路125
      號1、2樓（即中山路125之2號）建物乃登記於被上訴人、
      上訴人丙○○、訴外人卓蘇淑芬名下，核與上訴人丙○○
      所辯系爭建物為上訴人甲○○與訴外人卓蘇淑芬共有等情
      不相符合，此外，上訴人丙○○復未提出其他積極證據供
      本院調查，顯未盡其舉證責任，因此，上訴人丙○○此部
      分抗辯，亦不足採。
  ５、末查，縱認系爭建物確為上訴人甲○○將應有部分3分之1
      信託登記於被上訴人名下，惟在未辦妥回復登記予上訴人
      甲○○名下前，參諸首開判例要旨，共有人提起分割共有
      物之訴，關於共有人及應有部分之主張，仍應以土地登記
      謄本之記載為準，因此上訴人抗辯系爭建物乃信託登記於
      被上訴人，被上訴人不得訴請分割共有物云云，顯不足採
      。
（二）系爭建物應如何分割：
  １、按各共有人，得隨時請求分割共有物。但因物之使用目的
      不能分割或契約定有不分割之期限者，不在此限。共有物
      之分割，依共有人協議之方法行之；分割之方法，不能協
      議決定者，法院得因任何共有人之聲請，命為左列之分配
      ：一以原物分配於各共有人。二變賣共有物，以價金分配
      於各共有人。民法第823條第1項、第824條第1、2項分別
      定有明文。查兩造共有系爭建物，應有部分各為3分之1，
      雖上訴人抗辯系爭建物乃信託登記應有部分3分之1予被上
      訴人，上訴人甲○○方為真正所有人，被上訴人不能訴請
      分割系爭建物云云，惟此部分上訴人無法舉證以實其說，
      且系爭建物現仍登記為兩造共有，則系爭建物自無不能分
      割之情事，且徵之上訴人甲○○不同意分割，且兩造就分
      割方法亦各有主張，顯已無法協議分割，則揆諸前揭法條
      規定，被上訴人訴請裁判分割，自應准許。
  ２、次按裁判上定共有物之分割方法時，分配原物與變賣之而
      分配價金，孰為適當，法院本有自由裁量之權，不受任何
      共有人主張之拘束（參照最高法院29年上字第1792號判例
      要旨）。又共有物分割之方法，法院應斟酌共有人之利害
      關係、共有物之性質、經濟效用及公共利益為公平決定。
      查系爭建物係屬一棟建物的其中第三、四層，其中第三層
      建物與同段5467建號建物即該棟之第一、二層出租與訴外
      人肯德基速食店營業之用，第四層則為空屋，且第四層係
      由建物旁之樓梯與外通行，而第三層則與第一、二層相通
      之樓梯對外出入，此業經原審於93年6月8日履勘現場查核
      屬實，有勘驗筆錄附於原審卷可稽，雖上訴人甲○○於本
      院審理中辯稱：伊均居住於系爭建物之第四層云云，惟未
      據舉出任何證據以實其說，空言主張已難採信。況上訴人
      甲○○於本件訴訟中所陳報之送達住所為「臺南縣新營市
      ○○路511巷65弄2之2號」，且本院文書送達至上開處所
      均由上訴人甲○○本人蓋章收受，有送達證書附於原審卷
      及本院卷可憑，堪信上訴人甲○○係居住於「臺南縣新營
      市○○路511巷65弄2之2號」，而非系爭建物第四層，上
      訴人甲○○上開主張自難採信。查依原審上開勘驗筆錄之
      記載，系爭建物僅第四層對外有獨立之出入口，而第三層
      必須經由第一、二層始得對外聯絡，但因第一、二層之建
      物所有人與系爭建物之所有人並不相同，若原物分割亦不
      能解決對外通行之問題，且系爭建物係由兩造三人為共有
      人，又均不同意保持共有，因此，甚難依原物而為分割，
      若強以原物分割，僅得由其中二名共有人以原物分配，則
      均會超出其應有部分甚多，且必須有一人不能按其應有部
      分而為分配，而系爭建物乃位於臺南縣新營市○○路與中
      山路交界處，地處鬧區，又出租予訴外人肯德基速食店營
      業之用，此有前揭勘驗筆錄可稽，足證系爭建物價值甚高
      ，然實務上以金錢補償未受分配共有人之鑑定價格均低於
      市價甚多，因此，對於不能受分配之共有人甚不公平，況
      亦難抉擇何人不應受分配，是本院斟酌系爭建物之性質、
      分割後建物之利用、社會經濟效益，認唯有變價分割，由
      各共有人各按原應有部分比例分配變價所得價金，始能符
      合公平原則，係最妥適之分割方法。
  ３、至於上訴人甲○○於93年11月24日所提出分割方案，即如
      附圖所示之原物分割方式，將如附圖所示編號甲及Ａ部分
      ，分歸上訴人甲○○取得所有；編號丙及Ｃ部分分歸被上
      訴人取得所有；編號乙及Ｂ部分分歸上訴人丙○○取得所
      有，陽臺部分由兩造按應有部分比例保持共有。經查，上
      訴人甲○○所提出之分割方案，係將系爭建物第三、四層
      均分為三等分，由兩造三人分別取得各層的每一等分，然
      均由上訴人甲○○取得之部分有對外聯絡樓梯之位置，其
      餘二人均未分得樓梯部分，雖上訴人甲○○稱系爭樓梯由
      三人共用，但並未與被上訴人及上訴人丙○○取得之建物
      相連，出入甚不方便，且系爭建物第三、四層之面積分別
      為113點98、122點45平方公尺，若各分為三等分，各共有
      人各層所分得之面積均為三十餘平方公尺，但分屬不同樓
      層，且區塊並不方正，合併使用上甚不便利，況建物現有
      結構與配置，例如廚房、洗手間及門窗等，若未位於分得
      建物區塊之共有人，日後要再興建原所沒有之洗手間或廚
      房或窗戶，因礙於現有管線、通路，實有困難與不便，顯
      非妥適公允之分割方案。
  ４、另上訴人丙○○辯稱：系爭建物如採變價分割方式，變賣
      所得價金應先清償華南商業銀行新營分行等情。查系爭建
      物曾於76年5月8日以兩造及訴外人卓蘇淑芬為債務人、以
      兩造為設定義務人，設定擔保本金最高限額7,500,000元
      之第一順位抵押權登記予華南商業銀行，有建物登記謄本
      可稽，因之就系爭建物變賣所得之價金，依法第一順位抵
      押權人自有優先受償權，惟此乃系爭建物採變價分割方式
      後之價金分配問題，並非分割方案之主張，其據此為上訴
      理由，亦無可取。
五、綜上所述，本院認系爭建物依被上訴人所主張之分割方案予
    以變價分割，較符合全體共有人之利益。原審判令兩造共有
    系爭坐落臺南縣新營市○○段5467之1建號（門牌號碼為臺
    南縣新營市○○路125號），第三層面積113點98平方公尺、
    第四層面積122點45平方公尺、附屬建物面積16點87平方公
    尺之建物准予變賣，就其價金各按兩造應有部分比例即上訴
    人甲○○、丙○○、被上訴人各為3分之1之比例分配，於法
    並無違誤，上訴人上訴意旨指摘原判決不當，求予廢棄改判
    ，為無理由，應駁回其上訴。
六、據上論結，本件上訴為無理由，依民事訴訟法436條之1第3
    項、第385條第1項前段、第449條第1項、第78條、第85條第
    1 項前段，判決如主文。
中　　華　　民　　國　　94　　年　　5 　　月　　31　　日
                  民事第四庭    審判長法　官　吳森豐
                                      法　官　許蕙蘭
                                      法　官　鄭彩鳳
以上正本證明與原本無異。
本判決不得上訴。
中　　華　　民　　國　　94　　年　　5 　　月　　31　　日
                                      書記官  凌昇裕
